臺灣高等法院刑事判決
108年度重交上更二字第2號
上  訴  人  
即  被  告  邱智鴻


                    （另案於法務部○○○○○○○○○○○執行中）    
上列上訴人即被告因公共危險案件，不服臺灣新竹地方法院104
年度交訴字第13、35號，中華民國105年4月29日第一審判決（起
訴案號：臺灣新竹地方檢察署103年度偵字第8574號、104年度偵
字第6991號），提起上訴，經本院判決後，由最高法院第二次發
回更審，本院判決如下：
    主  文
原判決關於肇事致人傷害逃逸罪有罪部分撤銷。
邱智鴻犯肇事致人傷害逃逸罪，處有期徒刑柒月。
    事  實
一、邱智鴻於民國104年5月30日上午，無駕駛執照而駕駛車牌00
    00-00號自用小客車，沿新竹市經國路由西向東行駛。於同
    日上午10時24分許，行經新竹市香山區經國路3段與牛埔路
    交岔路口時，疏未注意車前狀況，追撞前方停等紅燈之呂家
    瑄所駕駛車牌0000-00號自用小客車，呂家瑄之車因而再向
    前撞擊彭雅卿所駕駛車牌0000-00號自用小客車，致呂家瑄
    受有頭部挫傷、背挫傷等傷害（所涉過失傷害部分，呂家瑄
    未提出告訴）。邱智鴻於肇事後，下車與呂家瑄商談和解事
    宜時，自車輛連續追撞之客觀事實及對談中呂家瑄提及頭暈
    之情狀，已具該事故可能導致車內人員呂家瑄受傷之主觀預
    見，卻因呂家瑄、彭雅卿執意要報警處理，竟基於縱使駕車
    肇事致人受傷而逃逸亦不違背其本意之不確定故意，未採取
    、提供任何救護措施或等待警察到場處理，即逕自駕車逃離
    現場。嗣經彭雅卿報警處理，經警循線查悉上情。
二、案經新竹市警察局第三分局報告臺灣新竹地方檢察署檢察官
    偵查起訴。
    理  由
壹、程序部分：
一、審理範圍
　　上訴人即被告邱智鴻（下稱被告）被訴於103年6月7日涉犯
    無駕駛執照因過失致人於死罪、肇事致人死亡逃逸罪及104
    年5月30日涉犯肇事至人傷害逃逸罪等罪嫌，經原審就被告
    被訴於103年6月7日肇事致人死亡逃逸部分判決無罪，其餘
    所犯汽車駕駛人無駕駛執照駕車因過失致人於死罪、肇事致
    人傷害逃逸罪，各處有期徒刑1年4月、1年6月，應執行有期
    徒刑2年6月。全案上訴後，經本院以105年度交上訴字第121
    號駁回上訴。被告對於被訴104年5月30日肇事致人傷害逃逸
    罪不服，提起上訴，經最高法院以106年度台上字第2551號
    判決撤銷發回本院，其他部分則均已確定。嗣經本院以106
    年度交上更㈠第10號案就前開發回部分改判無罪，檢察官不
    服，提起上訴，經最高法院以107年度台上字第4630號判決
    撤銷發回本院，是就本案審理範圍，僅限於被告被訴於104
    年5月30日肇事致人傷害逃逸部分。
二、證據能力
　　本判決認定事實所引用之供述及非供述證據，並無證據證明
    係公務員違背法定程序所取得，且檢察官表示同意有證據能
    力，被告對證據能力無異議（見本院108年度重交上更二字
    第2號卷第155至156頁），本院審酌該等證據資料製作時之
    情況，亦無違法不當及證明力明顯過低之瑕疵，認作為證據
    應屬適當，依刑事訴訟法第158條之4反面解釋及第159條至
    第159條之5規定，均有證據能力。
貳、實體方面：
一、認定犯罪事實所憑之證據及理由
　　訊據被告坦承於上揭時、地，無照駕駛自用小客車追撞呂家
    瑄駕駛之自用小客車，呂家瑄之車再往前追撞彭雅卿之自用
    小客車，且被告未等警察到場即離開等情不諱，但否認有肇
    事逃逸之犯行，辯稱：當下我有下車並拿現金要跟她們和解
    ，但她們不要，我以為只有車損，不知道有人受傷，就說有
    急事要先走，當時妻子懷孕不舒服，我急著回家云云。經查
    ：
  ㈠被告於上揭時、地，無照駕駛車牌號碼0000-00號自用小客車
    ，疏未注意車前狀況，追撞前方停等紅燈之呂家瑄所駕駛車
    牌號碼0000-00號自用小客車，呂家瑄駕駛之車因而再向前
    撞擊彭雅卿所駕駛車牌號碼0000-00號自用小客車，且被告
    未採取任何救護措施或等待警察到場處理，即逕自離開等情
    ，業據被告於警詢、偵查、原審及本院審理時均坦承不諱（
    見104年度偵字第6991號卷第4至5頁、第57至59頁，原審104
    年度審交訴字第87號卷第20至21頁，原審104年度交訴字第3
    5號卷第13至15頁，本院108年度重交上更二字第2號卷第154
    頁、第204頁），核與證人即被害人呂家瑄於警詢及本院審
    理時之證述（見104年度偵字第6991號卷第6至7頁，本院108
    年度重交上更二字第2號卷第205頁），及證人彭雅卿於警詢
    、偵查中檢察事務官詢問時之證述大致相符（見104年度偵
    字第6991號卷第8至9頁、第57至59頁），並有道路交通事故
    現場圖、道路交通事故調查報告表㈠㈡、道路交通事故現場及
    車損照片17張、新竹市政府警察局舉發違反道路交通管理事
    件通知單等附卷可稽（見104年度偵字第6991號卷第14至16
    頁、第18至26頁、第30頁），被告此部分任意性自白之內容
    與事實相符，應堪採信。
  ㈡被告雖辯稱：不知被害人呂家瑄受傷，且因家中有急事，故
    而先行離開，並無肇事逃逸之故意云云。惟查：
　⒈「行為人對於構成犯罪之事實，明知並有意使其發生者，為
    故意」、「行為人對於犯罪之事實，預見其發生，而其發生
    並不違背其本意者，以故意論」，刑法第13條第1項、第2項
    分別定有明文。不論其為明知（直接故意）或預見（間接故
    意），行為人皆在主觀上有所認識，只是基於此認識進而係
    使其發生或容任其發生之強弱程度有別而已，但均屬故意實
    行犯罪行為之範疇。而刑法第185條之4之肇事逃逸罪之成立
    ，並不以行為人有直接故意為限，故行為人對於肇事逃逸罪
    之構成要件事實（即駕駛動力交通工具肇事，致人死傷），
    雖非明知，惟已預見其發生，而其發生並不違背其本意，仍
    逃離現場者，自具有肇事逃逸之故意。查被害人呂家瑄於車
    禍後之同日至醫院就診檢查，確實因本次車禍而受有頭部挫
    傷、背挫傷等傷害，有104年5月30日就診而開立之國軍新竹
    地區醫院診斷證明書1份在卷足憑（見104年度偵字第6991號
    卷第10頁）。證人即被害人呂家瑄於警詢證稱：本件車禍我
    沒有外傷，但當時撞到頭會頭暈，警方請我去就醫等語（見
    104年度偵字第6991號卷第6頁背面）；於本院審理時證稱：
    被告下車要拿錢給我，請我先不要報警，我就跟被告說我現
    在頭很暈，要打電話給我先生等情明確（見本院108年度重
    交上更二字第2號卷第205至206頁）。證人彭雅卿於警詢及
    偵查中亦證稱：我沒有受傷，後面的駕駛呂家瑄說撞到頭、
    頭會暈等情甚明（見104年度偵字第6991號卷第8頁背面、第
    57頁）。參諸本件車禍過程為被告駕駛車輛追撞停等紅燈中
    之呂家瑄駕駛之車輛，呂家瑄駕駛之車因而再向前撞及彭雅
    卿駕駛之車輛，呂家瑄之車為中間車輛，前後均受撞擊之力
    道非輕，其所述當下感覺頭暈之身體狀況應屬合理，無誇大
    渲染之情，況呂家瑄並未提出告訴追究被告刑責，於審理時
    以證人身分具結作證，當無甘冒觸犯偽證罪而虛偽證述之動
    機，從而證人呂家瑄上開所證，堪信屬實，而彭雅卿於呂家
    瑄與被告交談之際也同時在事故現場，於被告與呂家瑄交談
    時縱非其二人之談話對象，但其在場聽聞而獲悉呂家瑄口述
    當下感覺頭暈等情，並不悖理，故所證亦堪採信。而依現場
    車輛連續追撞之客觀事實，呂家瑄於事故現場又對被告表明
    有頭暈現象，被告斯時已具可能導致車內人員呂家瑄受傷之
    主觀預見，自無可委由被告自行判斷被害人有無受傷、有無
    救護必要而決定是否停留現場。至於呂家瑄於事故現場所製
    作之新竹市警察局道路交通談話紀錄表中關於人員受傷選項
    ，雖然先勾選「沒有」，再劃除勾選「有」，且註明「我頭
    暈」（見104年度偵字第6991號卷第12頁），此與其所稱無
    外傷，但頭會暈等情相符，並非意指毫無任何傷勢，何況嗣
    經醫生專業詳細檢查診斷，其確實因本件車禍受有頭部挫傷
    、背挫傷等傷害，故無從以呂家瑄於現場紀錄表上曾勾選沒
    有受傷一事即認定被告對肇事致人受傷一事無預見之可能。
    另被告與呂家瑄於104年6月1日所成立之和解，雖僅就車損
    賠付修復費用，未提及醫療費用，但和解內容本即以當事人
    之合意為基礎，權利人是否行使權利，悉由權利人自主決定
    ，其未主張之請求未必等同客觀上未發生該請求之原因事實
    ，且證人呂家瑄於本院審理時證稱：和解時，因已事隔幾天
    ，只要求被告把車修好，沒有再提我受傷的事等語，從而不
    能僅憑和解時未提及醫療費用一事，遽論被害人無受傷之事
    實或被告主觀上並無預見之情。
　⒉又按刑法第185條之4之之肇事致人死傷逃逸罪，係以處罰肇
    事後逃逸之駕駛人為目的，俾促使駕駛人於肇事後能對被害
    人即時救護，以減少死傷，此觀該條之立法理由，係「為維
    護交通安全，加強救護，減少被害人之死傷，促使駕駛人於
    肇事後，能對被害人即時救護，特增設本條，關於肇事致人
    死傷而逃逸之處罰規定。」自明。所謂「逃逸」係指逃離肇
    事現場而逸走之行為，故前揭規定實揭櫫駕駛人於肇事致人
    死傷時有「在場義務」。因此，肇事駕駛人雖非不得委由他
    人救護，然仍應留置現場等待或協助救護，並確認被害人已
    經獲得救護、或無隱瞞而讓被害人、執法人員或其他相關人
    員得知其真實身分、或得被害人同意後，始得離去。否則，
    僅委由他人處理或撥打救護專線請求救助，而隱匿其身分，
    或自認被害人並無受傷或傷無大礙，即可不待確認被害人已
    否獲得救護、不候檢、警等相關執法人員到場處理善後事宜
    ，而得自行離去，自非該法條規範之意旨（最高法院100年
    度台上字第645號判決意旨參照）。查證人呂家瑄於警詢時
    、證人彭雅卿於警詢及偵查中檢察事務官詢問時均證稱：被
    告自稱有喝酒，不要我們報警，他聽到我們要報警，就上車
    開走了（見104年度偵字第6991號卷第6頁背面、第8頁背面
    、第57頁）；證人呂家瑄於本院審理時證稱：當下我想先以
    手機錄影，走到前車請前車的小姐幫我報警，我跟前車的人
    還在對話時，被告就上車將車開走。當時被告確實有說他有
    喝酒等情明確（見本院108年度重交上更二字第2號卷第205
    至206頁）。被告既已知悉其肇事，且呂家瑄之車前後受撞
    力道非輕，於事故現場又已對被告表明有頭暈之身體不適現
    象，被告可預見呂家瑄可能因此受傷，卻未採取任何救護措
    施或等待警察到場處理，聽聞呂家瑄、彭雅卿表示要報警後
    ，未經其等同意，即逕行駕車離去，顯係基於不違背其本意
    之肇事逃逸不確定故意而為，應堪認定。被告辯稱因太太懷
    孕身體不舒服，所以趕著回家云云，但證人呂家瑄、彭雅卿
    證述被告當時自稱有飲酒等語，並未提及被告曾說家人身體
    不適急著趕回家之情，況且被告於警詢時稱是因為父親生病
    急著回家，於審理時改稱太太懷孕身體不舒服，其前後所辯
    顯不相符，應屬卸責之詞，無可採信。
　㈢綜上，被告肇事致人傷害逃逸之犯行堪予認定，應依法論科
    。
二、論罪科刑及撤銷原判決之理由
  ㈠按司法院108年5月31日釋字第777號解釋文意旨以：「中華民
    國88年4月21日增訂公布之刑法第185條之4規定：『駕駛動力
    交通工具肇事，致人死傷而逃逸者，處6月以上5年以下有期
    徒刑。』（102年6月11日修正公布同條規定，提高刑度為1年
    以上7年以下有期徒刑，構成要件均相同）其中有關『肇事』
    部分，可能語意所及之範圍，包括『因駕駛人之故意或過失』
    或『非因駕駛人之故意或過失』（因不可抗力、被害人或第三
    人之故意或過失）所致之事故，除因駕駛人之故意或過失所
    致之事故為該條所涵蓋，而無不明確外，其餘非因駕駛人之
    故意或過失所致事故之情形是否構成『肇事』，尚非一般受規
    範者所得理解或預見，於此範圍內，其文義有違法律明確性
    原則，此違反部分，應自本解釋公布之日起失其效力。」查
    被告追撞前方停等紅燈由被害人呂家瑄駕駛之自用小客車，
    被告之駕駛行為顯有疏未注意車前狀況之過失，因過失肇事
    致被害人受傷，依前揭解釋意旨，自不生違反法律明確性原
    則之問題。核被告所為，係犯刑法第185條之4之肇事致人傷
    害逃逸罪。
  ㈡按犯罪之情狀顯可憫恕，認科以最低度刑仍嫌過重者，得酌
    量減輕其刑，刑法第59條定有明文。又刑事審判旨在實現刑
    罰權之分配正義，故法院對有罪被告之科刑，應符合罪刑相
    當之原則，使輕重得宜，罰當其罪，以契合社會之法律感情
    ，此所以刑法第57條明定科刑時應審酌一切情狀，尤應注意
    該條所列10款事項以為科刑輕重之標準，並於同法第59條賦
    予法院以裁量權，如認犯罪之情狀可憫恕者，得酌量減輕其
    刑，俾使法院就個案之量刑，能斟酌至當。刑法第185條之4
    肇事致人傷害而逃逸罪於102年6月11日修正公布，將法定刑
    提高為有期徒刑1年以上7年以下，其修正理由略以：第185
    條之3已提高酒駕與酒駕致死之刑度，肇事逃逸者同基於僥
    倖心態，延誤受害者就醫存活的機會，錯失治療的寶貴時間
    ，爰提高肇事逃逸刑度等語，惟肇事逃逸之犯罪情節各不相
    同，被害人所受傷勢亦有輕重之分，肇事逃逸行為所造成之
    危害程度自屬高低有別，法律對此類犯罪所設之法定最低本
    刑為有期徒刑1年，不可謂不重，於此情形，倘依其情狀處
    以適度之有期徒刑，即足以懲儆，並可達防衛社會之目的者
    ，自非不可依客觀之犯行與主觀之惡性二者加以考量其情狀
    ，斟酌是否有可憫恕之處，適用刑法第59條之規定酌量減輕
    其刑，期使個案裁判之量刑，能斟酌妥當，符合比例原則。
    查被害人雖因本案車禍受有前開傷害，然傷勢並非嚴重，且
    事發地點位在市區道路上，尚有證人彭雅卿在場，被告復曾
    下車短暫停留，被害人因被告逃逸而未能受及時救護所可能
    衍生危害之程度相對較輕。又被告於案發後旋於104年6月1
    日與被害人成立和解，有和解書1份在卷可憑（見104年度偵
    字第6991號卷第35頁），堪認被告事後極力彌補所犯過錯。
    被告本件犯罪情節尚屬輕微，依被告犯罪之具體情狀及行為
    背景觀之，就其所犯肇事逃逸犯行科以法定最低度刑有期徒
    刑1年，有情輕法重之情形，客觀上足以引起社會一般人之
    同情，其犯罪之情狀顯可憫恕，爰依刑法第59條規定酌量減
    輕其刑，以啟自新。至於釋字第777號解釋認：「刑法第185
    條之4規定一律以1年以上7年以下有期徒刑為其法定刑，致
    對犯罪情節輕微者無從為易科罰金之宣告，對此等情節輕微
    個案構成顯然過苛之處罰，於此範圍內，不符憲法罪刑相當
    原則，與憲法第23條比例原則有違，此違反部分，應自本解
    釋公布之日起，至遲於屆滿2年時，失其效力」，惟本件已
    斟酌上開意旨，就被告所犯肇事致人傷害逃逸罪，依犯罪情
    節予以減輕其刑及量刑（詳後述），並無上揭解釋所指處罰
    過苛之虞，附此敘明。
　㈢原審經調查審理結果，認被告所犯肇事逃逸犯行罪證明確，
    予以論罪科刑，固非無見，惟查：被告本件犯行，符合刑法
    第59條酌減其刑規定，原判決未調查認定，自有違誤。被告
    提起上訴否認犯罪，並無理由，業經本院指駁如前，但原判
    決既有上開可議之處，即屬無可維持，應由本院撤銷改判。
　㈣爰審酌被告於本案肇事後，未採取任何救護措施或等待警察
    到場處理，卻因出於個人之顧慮而不欲通報警方知曉，即行
    駕車逃逸，其犯罪之動機、手段、目的均有可議，惟考量其
    犯後已迅與被害人呂家瑄達成和解，並履行和解條件之態度
    ，兼衡被害人所受傷勢非重，被告自述國中畢業之智識程度
    ，擔任粗工，月收不豐並育有一名幼子之家庭經濟生活狀況
    （見本院108年度重交上更二字第2號卷第213頁）及卷附前
    案紀錄表所示被告之前科素行等一切情狀，量處有期徒刑7
    月。
據上論斷，應依刑事訴訟法第369條第1項前段、第364條、第299
條第1項前段，刑法第185條之4、第59條，判決如主文。
本案經檢察官劉怡君提起公訴，檢察官滕治平到庭執行職務。
中　　華　　民　　國　　109 　年　　4 　　月　　28　　日
                  刑事第六庭  審判長法　官  劉方慈
                                    法　官  朱嘉川
                                    法　官  許曉微
以上正本證明與原本無異。
如不服本判決，應於收受送達後20日內向本院提出上訴書狀，其
未敘述上訴之理由者並得於提起上訴後20日內向本院補提理由書
（均須按他造當事人之人數附繕本）「切勿逕送上級法院」。
                                    書記官  徐仁豐
中　　華　　民　　國　　109 　年　　4 　　月　　28　　日
附錄：本案論罪科刑法條全文
刑法第185 條之4 
駕駛動力交通工具肇事，致人死傷而逃逸者，處1 年以上7 年以
下有期徒刑。